【裁判字號】    96,重訴,527
【裁判日期】    970718
【裁判案由】    拆屋還地
【裁判全文】
臺灣臺中地方法院民事判決  96年度重訴字第527號
原      告  台灣省台中農田水利會
法定代理人  庚○○
訴訟代理人  楊盤江律師
被      告  戊○○
            甲○○
            乙○○
            壬○○
上一人
訴訟代理人  丙○○
被      告  丁○○○
            好馬科技開發有限公司
上一人
法定代理人  己○○
訴訟代理人  辛○○
上列當事人間請求拆屋還地事件，本院於民國97年6月30日言詞
辯論終結，判決如下：
    主     文
被告戊○○應將坐落台中市○區○○段1229地號土地上如附圖所
示編號B、面積0.0142公頃之鐵架烤漆板建物，及如附圖所示編
號E、面積0.0022公頃之鐵架烤漆板建物及貨櫃拆除、遷離，並
將土地返還原告。
被告丁○○○應將坐落台中市○區○○段1229地號土地上如附圖
所示編號C、面積0.0175公頃之鐵架烤漆板建物，及如附圖所示
編號D、面積0.004公頃之鐵架烤漆板建物拆除，並將土地返還原
告。被告好馬科技開發有限公司應從上開編號C、D之土地遷出。
被告甲○○應將坐落台中市○區○○段1229地號土地上如附圖所
示編號F、面積0.0174公頃之鐵架烤漆板建物拆除，並將土地返
還原告。
被告戊○○應給付原告新台幣310,822元及自96年12月13日起至
清償日止，按年息百分之5計算之利息，暨自96年12月13日起至
返還第一項土地之日止，按年給付原告新台幣50,872元。
被告丁○○○應給付原告新台幣345,211元及自97年4月26日起至
清償日止，按年息百分之5計算之利息，暨自97年4月26日起至返
還第二項土地之日止，按年給付原告新台幣55,525元。
被告甲○○應給付原告新台幣328,792元及自96年12月13日起至
清償日止，按年息百分之5計算之利息，暨自96年12月13日起至
返還第三項土地之日止，按年給付原告新台幣6,774元。
被告壬○○及乙○○應連帶給付原告新台幣1,490,788元及被告
壬○○自96年12月13日起，被告乙○○自97年5月1日起，均至清
償日止，按年息百分之5計算之利息。
原告其餘之訴駁回。
訴訟費用由被告戊○○負擔百分之28、被告丁○○○負擔百分之
30、被告甲○○負擔百分之29，被告壬○○及乙○○連帶負擔百
分之13。
本判決於原告分別以新台幣1,059,000元為被告戊○○、新台幣
1,156,000元為被告丁○○○及好馬科技開發有限公司、新台幣
1,124, 000元為被告甲○○及新台幣496,000元為被告壬○○及
乙○○供擔保後，得假執行。但被告甲○○以新台幣3,373,164
元、被告好馬科技開發有限公司以新台幣3,470,094元為原告預
供擔保後，各得免為假執行。
    事實及理由
一、本件被告乙○○未於言詞辯論期日到場、被告戊○○及好馬
    科技股份有限公司未於最後言詞辯論期日到場，核無民事訴
    訟法第386條各款所列情形，爰依原告之聲請，由其一造辯
    論而為判決。
二、按訴狀送達後，原告不得將原訴變更或追加他訴。但請求之
    基礎事實同一者；擴張或減縮應受判決事項之聲明者；或不
    甚礙被告之防禦及訴訟之終結者，不在此限；民事訴訟法第
    255條第1項第2、3、7款定有明文。本件原告原起訴請求戊○○、連松宗、連松杰、張文仲、張文財、張賴香、甲○○
    、乙○○及壬○○拆屋還地，及被告甲○○應給付原告新台
    幣（下同）335566元及自起訴狀繕本送達之翌日起，至清償
    日止按年給付原告新台幣53974元；嗣分別於民國97年3月13
    日、97年4月15日具狀追加丁○○○、好馬科技開發有限公
    司為被告，並於97年3月13日具狀撤回連松宗、連松杰、張
    文仲、張文財、張賴香部分，及97年5月15日具狀減縮對被
    告甲○○之請求為被告甲○○應給付原告328792元，及自訴
    狀繕本送達之翌日起清償日止，按年給付原告6774元。其均
    係就相同之土地請求拆屋還地，基礎事實均為同一，並為減
    縮應受判決事項之聲明，且不甚礙被告之防禦及訴訟終結，
    核與首揭規定相符，應予准許，合先敘明。
三、原告起訴主張：坐落於台中市○區○○○段1229地號土地
    (下稱系爭土地)為原告所有，被告戊○○所有鐵架烤漆板建
    物占用系爭土地如附圖所示B部分、面積0.0142公頃；及如
    附圖所示E部分之鐵架烤漆板建物及貨櫃，面積0.0022公頃
    ；被告丁○○○所有鐵架烤漆板建物占用系爭土地如附圖所
    示C部分、面積0.0175公頃及如附圖所示D部分、面積0.004
    公頃、並由被告好馬科技開發有限公司占有使用；被告甲○○所有鐵架烤漆板建物占用系爭土地如附圖所示F部分，面
    積0.0174公頃，被告無權占用系爭土地，致原告所有權之行
    使受有損害，爰依民法第767條之規定請求拆屋還地，並依
    土地申報總價10%，分別請求相當租金之不當得利及致原告
    增加地價稅支出之損害賠償。並聲明：除假執行之供擔保金
    額外，餘如主文所示。
四、(一)被告壬○○則以：伊於民國91年9月1日起至96年8月31日
    止，向出租人乙○○租用其台中市○區○○○段2035號部分
    土地，約350坪，每月租金3萬5仟元，遂著手填土整地並購
    置洗車相關設備、倉庫、貨櫃等，於96年8月23日才知所承
    租土地之大部分為原告所有，並向出租人異議，被告並非私
    自占用土地圖利，且在接到原告拆屋還地之公函，隨即拆除
    洗車機設備，並遷移地上物，歸還土地。並聲明：駁回原告
    之訴。(二)被告甲○○則以：民國90年間，丁○○○稱坐落台
    中市○區○○○段1229號土地，面積137平方公尺為其所有
    ，並出租給被告搭建鐵皮屋作為經營汽車修配行營業使用，
    並以每年換定新約之定期租賃。96年初被告接獲原告函通知
    始知該土地並非出租人所有，而為原告所有，並要求被告補
    繳93年至96年之地價稅，被告立即向原告表明願意辦理標租
    且亦將代丁○○○將地價稅補繳完畢。且被告雖然違反保護
    他人法律但其行為無過失，並不負損害賠償責任。並聲明：
    原告之訴駁回，如受不利之判決，請准供擔保免於假執行。
    (三)被告戊○○則以：收到原告通知才知道占用原告的土地，
    要拆除沒有意見，惟不同意原告請求不當得利之部分。(四)被
    告丁○○○則以：不知道是原告的土地，希望原告不要拆屋
    還地。(五)被告好馬科技開發有限公司則以：被告並非當事人
    ，原告追加並不合法，且被告並不同意原告之追加。被告係
    向丁○○○承租門牌號碼台中市南區光明五巷15之7號及15
    之8號廠房使用，為如判決確定被告丁○○○無權佔用，被
    告好馬科技公司亦同意配合遷出，原告並無對好馬科技公司
    追加之必要。並聲明：駁回原告之訴，如受不利判決，願供
    擔保請准宣告免為假執行。
五、本件系爭土地為原告所有，被告戊○○所有鐵架烤漆板建物
    占用系爭土地如附圖所示B部分、面積0.0142公頃，及如附
    圖所示E部分鐵架烤漆板建物及貨櫃，面積0.0022公頃；被
    告丁○○○所有鐵架烤漆板建物占用系爭土地如附圖所示C
    部分、面積0.0175公頃，如附圖所示D部分、面積0.004公頃
    、並由被告好馬科技開發有限公司占有使用；被告甲○○所
    有鐵架烤漆板建物占用系爭土地如附圖所示F部分，面積0.
    0174公頃之事實，業經本院會同台中市中山地政事務所測量
    員勘測現場屬實，此有台中市中山地政事務所97年3月20日
    中山地所二字第0970004356號函所附複丈成果圖及本院現場
    勘驗筆錄、現場附圖附卷可稽，且為被告所不爭執，堪信原
    告此部分之主張為真實。
六、按所有人對於無權占有或侵奪其所有物者，得請求返還之；
    對於妨害其所有權者，得請求除去之，民法第767條定有明
    文。系爭土地為原告所有，被告戊○○所有鐵架烤漆板建
    物占用系爭土地如附圖所示B部分、面積0.0142公頃，及如
    附圖所示E部分鐵架烤漆板建物及貨櫃，面積0.0022公頃；
    被告丁○○○所有鐵架烤漆板建物占用系爭土地如附圖所示
    C 部分、面積0.0175公頃，如附圖所示D部分、面積0.004公
    頃、被告甲○○所有鐵架烤漆板建物占用系爭土地如附圖所
    示F部分，面積0.0174公頃，係屬無權占有，原告本於所有
    權人之地位，依據民法第767條所有物返還請求權之規定，
    請求被告將上開鐵架烤漆板建物及貨櫃拆除，並將土地返還
    予原告，於法即屬有據。被告好馬科技開發有限公司係向就
    系爭土地無權占用之被告丁○○○承租如附圖所示C、D部分
    ，對於原告亦屬無權占用系爭土地，原告自得依民法767條
    規定，請求被告好馬科技開發有限公司自附圖所示C、D部分
    遷出。
七、1.按依不當得利之法則請求返還不當得利，以無法律上之原
    因而受利益，致他人受有損害為其要件，故其得請求返還之
    範圍，應以對方所受之利益為度，非以請求人所受損害若干
    為準，又無權占有他人土地，可能獲得相當於租金之利益為
    社會通常之觀念，最高法院61年台上字第1695號判例可資參
    照；又無權使用他人土地者，其所受利益，為使用本身，而
    「相當於租金」係原受利益依其性質不能返還時應償還之價
    額。查本件被告戊○○、甲○○及丁○○○分別占用系爭土
    地，且無合法權源，其占用土地自受有相當租金之不當利益
    ，而系爭土地係原告所有，已如前述，是原告請求被告3人
    分別給付無權占用系爭土地如附圖所示Ｂ、Ｅ、Ｆ、C、Ｄ
    部分土地之利益，於法有據。
    2.次按土地法第105條準用同法第97條第1項規定，城市地方
    土地之租金，以不超過土地申報總價額年息百分之10為限。
    又基地租金之數額，除以基地申報地價為基礎外，尚須斟酌
    基地之位置，工商業繁榮之程度，承租人利用基地之經濟價
    值及所受利益等項，並與鄰地租金相比較，以為決定，並非
    必達申報總地價年息百分之10最高額，最高法院68年度台上
    字第3071號判例可資參照。再按租金之請求權因5年間不行
    使而消滅，為民法第126條所明定，至於其他無租賃契約關
    係之賠償，名稱雖與租金異，然實質上仍為使用土地之代價
    ，債權人應同樣按時收取，不因其契約終止或未成立而謂其
    時效之計算應有不同，最高法院49年台上字第1730號判例亦
    可參照。查系爭土地位於台中市○○○地段上，西方為東興
    路一段，北方為建國南路，本院審酌上情，認本件原告請求
    計算被告使用系爭土地之利益，以公告地價年息10%並無不
    當，且依上開說明，原告請求相當於租金之不當得利，自應
    適用5年短期消滅時效之規定。再參酌系爭土地申報地價每
    平方公尺為3,102元，有系爭土地地價謄本附卷可稽，依此
    計算，原告對被告戊○○、甲○○及丁○○○等分別得請求
    之損害賠償額為：
    (1)被告戊○○部分（占用系爭土地如附圖所示Ｂ、Ｅ面積共
      0.0164公頃即164平方公尺）
      計算式：每年損害金為：3,102元×164平方公尺×10%
                ＝50,872元（小數點以下不計）。
              5年損害金為
                50,872元×5＝254,360元。
    (2)被告丁○○○部分（占用系爭土地如附圖所示Ｃ、Ｄ面積
      共0.0179公頃即179平方公尺）
      計算式：每年損害金為：3,102元×179平方公尺×10%
                ＝55,525元（小數點以下不計）。
              5年損害金為
                55,525元×5＝277,625元。
    (3)被告甲○○部分（占用系爭土地如附圖所示Ｆ面積0.0174
      公頃即174平方公尺）
      計算式：每年損害金為：3,102元×174平方公尺×10%
                ＝53,974元（小數點以下不計）。
              5年損害金為
                53,974元×5＝269,870元。
八、再按因故意或過失，不法侵害他人之權利者，負損害賠償責
    任；數人共同不法侵害他人之權利者，連帶負損害賠償責任
    ，民法第184條第1項前段、第185條第1項前段定有明文。
  (一)本件被告壬○○及乙○○無權占用原告所有系爭土地共773
    平方公尺（被告壬○○於96年12月18日答辯狀自承占用為
    791 平方公尺），致原告受有損害，原告請求被告壬○○及
    乙○○賠償損害，自屬有據。
    計算式：每年損害金為：3,102元×773平方公尺×10%
                ＝239,784元（小數點以下不計）。
            5年損害金為
                239,784元×5＝1,198,920元。
  (二)復按「為發展經濟，促進土地利用，增進社會福利，對於…
    水利…事業…等所使用之土地…者，得給予適當之減免；其
    減免標準及程序，由行政院定之。」，土地稅法第6條定有
    明文；行政院依上開授權，發布土地稅減免規則，第8條第1
    項第8款規定：「私有土地減免地價稅或田賦之標準如左…
    八、經事業主管機關核准興辦之農田水利事業，所有引水、
    蓄水、洩水、各項建造用地，全免…」，經查系爭土地為地
    目「水」之水利地，此有土地登記謄本附卷可憑；依前開規
    定，系爭土地本免徵收地價稅，惟因遭被告無權占用系爭土
    地並興建建物，於93年經稅捐稽徵處發現，自93年起課徵地
    價稅，此有卷附之台中市稅捐稽徵處大智分處96年2月1日中
    市稅智分一字第0961000734號函可稽，則原告所繳納之地價
    稅，自因被告無權占用原告所有系爭土地之侵權行為所生之
    損害，原告主張由被告按其占用之面積比例賠償，於法有據
    。復查系爭土地為被告戊○○占用如附圖所示Ｂ、Ｅ面積共
    164平方公尺；為被告丁○○○占用如附圖所示Ｃ、Ｄ面積
    共179平方公尺；為被告甲○○部分占用如附圖所示Ｆ面積
    174平方公尺；為被告壬○○及乙○○無權占用原告所有系
    爭土地共773平方公尺，經被告等占用共為1290平方公尺，
    被告應賠償之金額計算如下（賠償金額僅算至元，小數點以
    下不計）：
    (1)被告戊○○部分：
      93年地價稅
        126552164/1290=16088
      94年地價稅
        127523164/1290=16212
      95年地價稅
        108245164/1290=13761
      96年地價稅
        124758164/1290=15860
      合計61921
      被告已支付5459元，扣除後被告尚應支付56462元。
    (2)被告丁○○○部分：
      93年地價稅
        126552179/1290=17560
      94年地價稅
        127523179/1290=17695
      95年地價稅
        108245179/1290=15020
      96年地價稅
        124758179/1290=17311
      合計67586
    (3)被告甲○○部分：
      93年地價稅
        126552174/1290=17069
      94年地價稅
        127523174/1290=17200
      95年地價稅
        108245174/1290=14600
      96年地價稅
        124758174/1290=16827
      合計65696
      被告已繳納93、94、95年之地價稅各2258元，合計6774
        元，扣除後被告尚應支付58922元。
    (4)被告壬○○及乙○○共同占用部分（被告壬○○於本院97
      年1月17日言詞辯論筆錄自承，所占用土地之其上建物迄
      於96年12月10日始拆除完畢，故96年地價稅，亦為被告對
      原告所造成之損害）
      93年地價稅
        126552773/1290=75833
      94年地價稅
        127523773/1290=76414
      95年地價稅
        108245773/1290=64863
      96年地價稅
        124758773/1290=74758
      合計000000
0、綜上所述，原告依民法767條之規定，請求被告戊○○、丁○○○、被告甲○○分別將如主文第一項至第三項所示土地
    上之建物拆除，並將土地返還原告，及請求被告好馬科技開
    發有限公司自如主文第二項所示之土地遷出，均有理由，應
    予准許。另原告依民法第179條不當得利及侵權行為損害賠
    償之規定，請求被告戊○○給付310822元（254360+56462=3
    10822）及自訴狀繕本送達翌日即96年12月13日起至清償日
    止，按年息5%計算之利息，暨自96年12月13日起至返還如附
    圖所示Ｂ、Ｅ部分土地之日止，按年給付50872元；被告丁○○○給付345211元（277625+67586=345211）及自追加狀
    繕本送達翌日即97年4月26日起至清償日止，按年息5%計算
    之利息，暨自97年4月26日起至返還如附圖所示Ｃ、Ｄ部分
    土地之日止，按年給付55525元；被告甲○○給付328792元
    （269870+58922=328792）及自訴狀繕本送達翌日即96年12
    月13日起至清償日止，按年息5%計算之利息，暨自96年12月
    13日起至返還如附圖所示Ｆ部分土地之日止，按年給付6774
    元；被告壬○○及乙○○應連帶給付原告0000000元（00000
    00+291868=0000000），及自訴狀繕本送達翌日即被告壬○○自96年12月13日起，被告乙○○自97年5月1日起均至清償
    日止，按年息5%計算之利息均有理由，均應予准許。逾此部
    分之請求則無理由，應予駁回。
十、原告及被告甲○○及被告好馬科技開發有限公司均陳明願供
    擔保聲請宣告假執行及免為假執行，經核並無不合，爰分別
    酌定相當擔保金額准許之。
 十一 本件事證已臻明確，兩造其餘之攻擊防禦方法，與判決基礎
    之事實及結果並無影響，爰不予審酌，併此敘明。
 十二 訴訟費用負擔及假執行宣告之依據：民事訴訟法第85條第1
    項但書、第390條第2項、第392條第2項。
中    華    民    國    97    年    7    月    18   日
                  民事第二庭    法  官  涂秀玲
正本係照原本作成。
如對本判決上訴，須於判決送達後20日內向本院提出上訴狀。
中    華    民    國    97    年    7    月    18    日
                                書記官


司法院資訊處製作；財團法人民間司法改革基金會備份。
